【裁判字號】    98,家訴,74
【裁判日期】    990428
【裁判案由】    分割遺產
【裁判全文】
臺灣臺南地方法院家事判決              98年度家訴字第74號
原      告  戊○○
訴訟代理人  李孟仁律師
複代 理 人  侯清治律師
被      告  丙○○
            丁○○
            甲○○
兼上一  人
訴訟代理人  乙○○
上列當事人間請求分割遺產事件，本院於民國99年4月14日言詞
辯論終結，判決如下：
    主      文
兩造公同共有如附表一所示之遺產應予變賣分割，所得價金由兩
造依附表二所示應繼分比例分配。
訴訟費用新臺幣壹萬壹仟貳佰玖拾陸元由兩造依附表二所示應繼
分比例負擔。
    事實及理由
一、本件被告丙○○、甲○○、乙○○經合法通知，無正當理由
    ，未於最後言詞辯論期日到場，核無民事訴訟法第386條各
    款所列情形，爰依原告之聲請，由其一造辯論而為判決。
二、原告主張：
  (一)按「繼承人得隨時請求分割遺產。但法律另有規定或契約另
    有訂定者，不在此限。」「公同關係存續中，各公同共有人
    ，不得請求分割其公同共有物。」「公同共有之關係，自公
    同關係終止，或因公同共有物之讓與而消滅。公同共有物分
    割之方法，除法律另有規定外，應依關於共有物分割之規定
    。」民法第1164條、第829條、第830條定有明文。查如附表
    一所示之土地及建物（下稱系爭房地）係兩造於民國94年11
    月28日繼承自父親何文庭之遺產而來，業已辦理繼承登記為
    兩造公同共有，依遺產稅申報表之記載，被繼承人何文庭之
    遺產僅有系爭房地，別無其他，茲系爭房屋均為三層樓房，
    並無不能分割之情形，兩造亦無不分割之約定，現兩造因無
    法達成分割之協議，原告爰以起訴狀繕本送達時為請求分割
    遺產並為終止公同共有關係之意思表示，並請求變價分割。
  (二)按各共有人除共有物之使用目的不能分割或契約訂有不分割
    之期限者外，得隨時請求分割共有物；共有物之分割，依共
    有人協議之方法行之，分割之方法，不能協議決定者，法院
    得因任何共有人之聲請，命為左列之分配：一以原物分配於
    各共有人。但各共有人均受原物之分配顯有困難者，得將原
    物分配於部分共有人。二原物分配顯有困難時，得變賣共有
    物，以價金分配於各共有人；或以原物之一部分分配於各共
    有人，他部分變賣，以價金分配於各共有人。民法第823條
    第1項、第824條第2項有明文規定。次按「裁判分割共有物
    ，究以原物分割或變價分割為適當，法院應斟酌當事人意願
    、共有物之性質與使用情形、經濟效用及全體共有人之利益
    等情形而為適當之分割，不受共有人所主張分割方法之狗束
    」（最高法院87年度台上字第1402號、88年度台上字第600
    號判決參照）。又共有土地若以原物分割，各當事人分得之
    土地，面積過少，顯然不能作何用途，徒然減損系爭土地之
    經濟效用，故不能原物分割，只得予以變賣，所得價金各按
    應有部分比例分配予各共有人。如此始能將土地發揮最高之
    經濟上利用價值，並符合分割共有物應徹底消滅共有關係及
    公平合理之旨（最高法院82年度台上字第512號判決意旨參
    照）。因系爭房地相連，房屋俱為三層鋼筋混凝土造之獨棟
    透天厝，且土地面積亦僅71、75平方公尺，共有人則多達五
    人，顯難以原物分配，應以變價分割為宜，爰請求共有物變
    賣價金所得，依比例分配於各共有人應為最適當之分配方法
    。綜此，爰依民法第1164條規定提起本件訴訟，求為遺產變
    價分割。
  (三)對被告所為之答辯，原告析述如下：
  1.原告否認曾於被繼承人何文庭生前向渠借款，亦否認曾因營
    業獲何文庭特種贈與，宏璉有限公司（下稱宏璉公司）係原
    告之配偶邱瓊玉所開設，原告於該公司僅有投資，何文庭亦
    為該公司之股東，若何文庭曾匯款予原告，應屬渠對宏璉公
    司之投資，而縱認非屬投資行為而係借貸關係，何文庭亦應
    係借款予宏璉公司，是何文庭實質上是匯款予宏璉公司。又
    被告丙○○所提出何文庭於華南商業銀行(下稱華南銀行)帳
    戶之匯出單據，無法證明原告向被繼承人何文庭借款或受特
    種贈與新台幣（下同）200萬元匯款之事實，被告丙○○就
    此應負舉證責任；而前開匯款單據載明之對象無法證明是原
    告本人，自亦無法證明係借款之交付或是特種贈與。何文庭
    曾於90年7月26日匯款22萬元予原告之配偶邱瓊玉，係因宏
    璉公司之週轉。再按「被繼承人在繼承開始前，因繼承人之
    結婚、分居或營業，而為財產之贈與，通常無使受贈人特受
    利益之意思，不過因遇此等事由，就其日後終應繼承之財產
    預行撥給而已，故除被繼承人於贈與時有反對之意思表示外
    ，應將該贈與價額加入繼承開始時，被繼承人所有之財產中
    ，為應繼財產，若因其他事由，贈與財產於繼承人，則應認
    其有使受贈人特受利益之意思，不能與因結婚、分居或營業
    而為贈與者相提並論，民法第1173條第1項列舉贈與之事由
    ，係限定其適用之範圍，並非例示之規定，於因其他事由所
    為之贈與，自屬不能適用。」最高法院亦著有27年度上字第
    3271號判例意旨可資參照。且按所謂應予歸扣之生前特種贈
    與者，係因繼承人因結婚、分居或營業而急需用錢，而由被
    繼承人生前預行撥給日後應繼承之財產之行為，乃屬應繼分
    之前付。被繼承人何文庭生前原得自由處分渠財產，渠生前
    匯出款項予繼承人以外之人，實與本件爭訟無涉，若被告無
    法舉證證明為「應繼分預付性質之特種贈與」，即非歸扣標
    的，與遺產算定無關；另依華南銀行東台南分行99年2月23
    日函覆鈞院之傳票影本9件所示，無法證明何文庭曾匯款予
    原告，該等傳票與本件待證事實無任何關係。
  2.被告丙○○主張原告有向何文庭借款或特種贈與應返還或歸
    扣等語，原告否認之，被告丙○○復無法舉證以實其說，且
    據被告丁○○代表申報之遺產申報書所示，何文庭除系爭房
    地外，並無被告丙○○、丁○○所主張之借款或贈與之遺產
    項目，其等歸扣之主張尚屬無稽，是本件就僅有之積極繼承
    財產之系爭房地為原物分割，既顯有困難，依法自應以變價
    分配方式為分割為宜。
  (四)聲明：請准將兩造共有坐落於台南市○區○○段648地號土
    地，暨其上1775建號，門牌號碼台南市○區○○路二段30巷
    100號建物；及坐落台南市○區○○段942之7地號土地，暨
    其上2027建號，門牌號碼台南市○○路201巷21號之建物予
    以變賣，所得價金由原告戊○○、被告丙○○、丁○○、甲○○、乙○○各依5分之1之比例分配。
三、被告丁○○辯以：
  (一)法院為裁判分割時，需衡酌共有物之性質、價格、經濟效用
    及公共利益、全體或多數共有人利益等因素，並兼顧公平之
    原則。若原則上認原物分配對全體或多數共有人有利，須先
    就原物分配，必於原物分配有困難者始予變賣，以價金分配
    於各共有人，且就原物分配時，如共有人中有不能按其應有
    部分受分配者，亦得以金錢補償之，並非定出於變賣之一途
    ，最高法院94年度台上字第1768號判決意旨可資參見。又按
    遺產分割，依民法第1164條、第830條第2項之規定，應由法
    院依民法第824條命為適當之分配，不受任何共有人主張之
    拘束（最高法院49年台上字第2569號判例要旨參照）。法院
    選擇遺產分割之方法，應具體斟酌公平原則、各繼承人之利
    害關係、遺產之性質及價格、利用價值、經濟效用、經濟原
    則及使用現狀、各繼承人之意願等相關因素，以為妥適之判
    決（臺灣高等法院96年度家上字第165號民事判決參照)。
  (二)又繼承人有數人時，在分割遺產前，各繼承人對於遺產全部
    為公同共有；繼承人得隨時請求分割遺產，但法律另有規定
    或契約另有訂定者，不在此限；公同共有物分割之方法，除
    法律另有規定外，應依關於共有物分割之規定，民法第1151
    條、第1164條、第830條第2項分別定有明文。次按繼承人欲
    終止其間之公同共有關係，惟有以分割遺產之方式為之，又
    將遺產之公同共有關係終止改為分別共有關係，性質上屬分
    割遺產方法之一，最高法院82年度台上字第748號裁判亦可
    資參照。再按分割共有物，以消滅共有關係為目的，法院裁
    判分割共有土地時，除該土地內部分土地之使用目的不能分
    割（如為道路）或部分共有人仍願維持其共有關係，應就該
    部分土地不予分割或准該部分共有人成立新共有關係外，應
    將土地分配於各共有人單獨所有。分割共有物究以原物分割
    或變價分割為適當，法院應斟酌當事人意願、共有物之使用
    情形、經濟效用及全體共有人之利益等情形而為適當之分割
    ，不受共有人所主張分割方法之拘束。最高法院69年台上字
    第1831號、88年度台上字第600號亦分別著有判例、裁判。
    另共有物之原物分割，依民法第825條規定觀之，係各共有
    人就存在於共有物全部之應有部分互相移轉，使各共有人取
    得各自分得部分之單獨所有權。故原物分割而應以金錢為補
    償者，倘分得價值較高及分得價值較低之共有人均為多數時
    ，該每一分得價值較高之共有人即應就其補償金額對於分得
    價值較低之共有人全體為補償，並依各該短少部分之比例，
    定其給付金額，方符共有物原物分割為共有物應有部分互相
    移轉之本旨。最高法院85年度台上字第2676號判例亦可資參
    照。
  (三)原告現使用附表一編號1、2之不動產，故分割給予上述不動
    產符合各繼承人使用利益。又被告丙○○、丁○○正使用附
    表一編號3、4之不動產，故分割予被告丙○○、丁○○亦符
    合各繼承人使用利益，而被告甲○○及乙○○意願希望分得
    價金，故由丙○○、丁○○、戊○○補償甲○○及乙○○二
    人之價金而甲○○及乙○○移轉應有部分給被告丙○○、丁○○、原告戊○○為最有利各繼承人分割利益。關於被繼承
    人何文庭所遺坐落於和緯路及東寧路之房子價額，同意分別
    以250萬、750萬元計算，本件遺產分割方式，被告丁○○與
    原告、被告乙○○、甲○○之間並無債權、債務關係，故附
    表一編號3、4之房屋不應遭到拍賣，該房屋應分由被告丁○○、丙○○所有，不足的部分，被告二人會另行補足，綜上
    所述，原告起訴主張請求變賣分割應屬無據。
  (四)有關被告甲○○於98年11月11日言詞辯論時辯稱因結婚而受
    有母親李美以支票贈與100萬元，其實母親沒有支票，皆是
    由父親何文庭華南銀行東台南分行帳號000000000000支票所
    支出，並由何文庭設於華南銀行之000000000000帳號匯出所
    支付；另何文庭曾於87年3月13日轉帳50萬元、87年11月20
    日轉帳100萬元、90年7月26日轉帳238,389元、現金支出22
    萬元予原告或伊配偶邱瓊玉，總計何文庭匯款之金額為1,95
    8,389元，原告雖辯稱被繼承人何文庭所為之匯款是投資宏
    璉公司之行為，然無法提出證明，且依一般經驗法則，何文
    庭是原告之父親，何文庭應是原告之人頭股東，故原告辯稱
    何文庭所為之匯款是屬出資等語，應不可採；原告復辯稱該
    等匯款是借給宏璉公司，但伊仍無法提出何文庭與該公司簽
    立之借據，以此，何文庭匯款予原告1,958,389元之法律關
    係，縱非屬於借款，亦應是因營業上贈與，被告甲○○及原
    告戊○○自被繼承人何文庭繼承之部分，均應依民法第1172
    條、第1173條規定予以扣還或歸扣。
  (五)又原告自軍中退伍後，並無資力買BMW汽車，其分期付款108
    萬元亦是由何文庭於85年1、2、3月間分36期，以華南銀行
    東台南分行000000000000帳號開立36張支票，每月支出3萬
    元分期付款予車商，該108萬元係屬原告向何文庭借貸之款
    項，應予扣還；而依一般情形，父親借錢給子女都沒有借據
    ，因此，何文庭與原告之間即未書立借據，又因原告公司經
    營不善，何文庭於過世前自不忍心向原告催討，縱鈞院認此
    非屬借款，亦應是贈與，應予歸扣。
  (六)聲明：
  1.原告之訴駁回。
  2.先位答辯聲明：請准將附表一編號3、4之不動產分割給予被
    告丙○○、丁○○。附表一編號1、2之不動產分割給予原告
    。被告丙○○、丁○○、原告應以價金補償予被告乙○○、
    甲○○。
  3.備位答辨聲明：請准將附表一之不動產依兩造應繼分比例分
    割為分別共有。
四、被告丙○○未於最後言詞辯論期日到場，惟據其以前到庭及
    書狀所為之聲明、陳述略以：
  (一)原告現使用附表一編號1、2之不動產，故分割上述不動產給
    與原告符合各繼承人使用利益。又被告丙○○、丁○○正使
    用附表一編號3、4之不動產，故分割予被告丙○○、丁○○
    亦符合各繼承人使用利益；而被告甲○○及乙○○意願希望
    分得價金，且被告甲○○家住台北，被告乙○○本身即有房
    子，故由原告及被告丙○○、丁○○補償被告甲○○、乙○○價金，被告甲○○、乙○○則移轉其等之應有部分予原告
    及被告丙○○、丁○○，此為最有利各繼承人分割利益，綜
    上所述，原告起訴主張請求變價分割應屬無據。
  (二)被告甲○○確有因結婚而受有何文庭100萬元之贈與，該筆
    款項由被繼承人何文庭設於華南銀行之000000000000帳號匯
    出所支付，原告及被告丁○○、乙○○可作證；另何文庭曾
    於87年3月13日轉帳50萬元、87年11月20日轉帳100萬元、90
    年7月26日轉帳238,389元、現金支出22萬元予原告或伊配偶
    邱瓊玉，總計何文庭匯款之金額為1,958,389元，原告雖辯
    稱被繼承人何文庭所為之匯款是投資宏璉公司之行為，然無
    法提出證明，且依一般經驗法則，何文庭是原告之父親，何
    文庭應是原告之人頭股東，故原告辯稱何文庭所為之匯款是
    屬出資等語，應不可採，原告復辯稱該等匯款是借給宏璉公
    司，但伊仍無法提出何文庭與該公司簽立之借據，以此，何
    文庭匯款予原告1,958,389元之法律關係，縱非屬於借款，
    亦應是因營業上贈與，均應依民法第1172條、第1173條規定
    予以扣還或歸扣。
  (三)聲明：
  1.原告之訴駁回。
  2.先位答辯聲明：請准將附表一編號3、4之不動產分割給予被
    告丙○○、丁○○。附表一編號1、2之不動產分割給予原告
    。被告丙○○、丁○○、原告應以價金補償予被告乙○○、
    甲○○。
  3.備位答辨聲明：請准將附表一之不動產依兩造應繼分比例分
    割為分別共有。
五、被告甲○○未於最後言詞辯論期日到場，惟據其以前到庭所
    為之聲明、陳述略以：其於79年間結婚時，兩造之母親曾給
    予1張50萬元之支票作為嫁妝，嗣後其欲於台北買房子，兩
    造之母親又給予1張50萬元之支票，兩造之母親前後共贈與
    其100萬元，該筆款項並非係因其結婚，由父親即被繼承人
    何文庭贈與而來等語。
六、被告乙○○未於最後言詞辯論期日到場，惟據其以前到庭所
    為之聲明、陳述略以：其主張本件遺產分割以變價分割之方
    式為之，其對於被告丙○○主張原告受有何文庭特種贈與而
    應歸扣一節無意見，其並不知道這件事，只知道何文庭在原
    告要結婚時花了很多錢，甚至去外面借錢，何文庭並沒有說
    ，是母親後來說其才知道等語。
七、得心證之理由：
  (一)查兩造為被繼承人何文庭之子女，何文庭於94年11月28日死
    亡，遺有坐落於台南市○區○○段648地號土地，暨其上建
    號1775號，門牌號碼台南市○區○○路二段30巷100號建物
    ；以及坐落台南市○區○○段942之7地號土地，暨其上建號
    2027號，門牌號碼台南市○區○○路201巷21號建物。何文
    庭死後，兩造同為何文庭之繼承人，應繼分各為五分之一等
    事實，此據原告提出財政部臺灣省南區國稅財產歸屬資料清
    單、遺產稅申報書、繼承系統表各1件、土地登記第一類謄
    本、建物登記第一類謄本各2件、戶籍謄本5件為證，且上開
    事實均為被告所不爭執，自堪信為真實。
  (二)按繼承人有數人時，在分割遺產前，各繼承人對於遺產全部
    為公同共有；繼承人得隨時請求分割遺產，但法律另有規定
    或契約另有訂定者，不在此限，民法第1151條、第1164條分
    別定有明文。查系爭房地依法並無不能分割之情事，亦未訂
    立不分割之特約，兩造就分割方法既無法達成協議，則揆諸
    前揭說明，原告訴請裁判分割，並無不合，應予准許。
  (三)次查，被告丙○○、丁○○抗辯被繼承人何文庭曾於87年3
    月13日轉帳50萬元、87年11月20日轉帳100萬元、90年7月26
    日轉帳238,389元、現金支出22萬元予原告或伊配偶邱瓊玉
    ，總計何文庭匯款之金額為1,958,389元，該款項應屬借款
    ，縱非屬於借款，亦應是因營業上贈與；另原告自軍中退伍
    後，無資力買BMW汽車，由何文庭於85年1、2、3月間分36期
    ，以華南銀行東台南分行000000000000帳號開立36張支票，
    每月支出3萬元分期付款予車商，亦屬於借款或營業上之贈
    與；及被告甲○○因結婚而受有何文庭100萬元之贈與，該
    筆款項由何文庭設於華南銀行之000000000000帳號匯出所支
    付等語，據以主張上開款項應分別依民法第1172條、第1173
    條規定予以扣還或歸扣；而關於被告丙○○、丁○○此部分
    之主張，是否有據，關涉原告及甲○○之應繼分應否扣還或
    歸扣，自應先予認定，爰就此審酌如下：
  1.關於何文庭給付1,958,389元部分：被告丁○○、丙○○就
    此主張固據提出華南銀行放款利息收據3紙、華南銀行活期
    儲蓄存款存摺1份附卷供參，惟上開放款利息收據所載戶名
    雖為何文庭，然開立時間分別為95年1月6日及95年1月17日
    ，再從收據認證欄內所示，該收據係因償還本金及利息後所
    開立，惟究係清償何人之借款，並未記載，以此，單從該收
    據所載，實難認定何文庭與原告間有贈與或貸款之事實；參
    以該收據之開立時間乃在何文庭94年11月28日死亡之後，益
    見該收據非何文庭贈與或借貸原告之憑據，而被告丙○○、
    丁○○亦未能說明彼此之關聯，以此，從被告丙○○、丁○○所提收據，難據為原告借貸或受特種贈與之憑據。又依本
    院調取何文庭於華南銀行東台南分行所開設000000000000號
    存款帳戶之存款往來明細表暨對帳單所示，該帳戶曾分別於
    86年6月2日轉帳支出20萬元、87年3月13日轉帳支出50萬元
    、87年11月20日轉帳支出1,000,030元、90年7月26日轉帳支
    出238,389元，及同日現金支出22萬元。而被告丙○○、丁○○主張上開款項係由何文庭所開設華南商業銀行
    000000000000號支票帳號所支出，經本院再調取前開支票帳
    號關於上揭相關支出之相關款項留存影本，經華南銀行東台
    南分行以99年2月23日華東存字第099060號函檢附相關傳票
    影本9件函覆本院，從所附之相關資料所示，其中：
    (1)86年6月2日之20萬元支出係以支票支付，此有存款取款憑
    條、支票、支票存款送款簿為憑，而依支票背面所載領款人
    帳號註明「0000000-0-0」，惟該帳號係何人所有，關涉領
    款人為何人，而被告丙○○、丁○○就此未能說明，難信此
    一支票係由原告提示。(2)87年11月20日係以匯款支出100 萬
    元，含手續費及其他應付款合計為1,000,300元，受款人為
    宏璉公司，受款帳號為00000000000號，有存摺類存款取款
    憑條可憑，以此，此筆款項乃係匯款予宏璉公司，應可採認
    。(3)87年3月13日之50萬元支出係以支票支付，此有支票存
    款送款簿、存摺類存款取款憑條、支票影本可證，而依支票
    背面所載領款人帳號為「00000000000」，此與前筆100 萬
    元支出之匯款申請書上之帳號相同，可見二筆款項受款人同
    宏璉公司。(4)90年7月26日轉帳支出238,389元，此款項係用
    以償還貸款之用，此從關於該筆支出之收入傳票、放款利息
    收據上記明放款戶號、償還本金、本利合計、計息起迄日等
    字樣即明，惟依上述資料，僅能證明該款項之用途，至其與
    原告之關聯，尚難認定，且被告丙○○等亦未能舉證或加以
    說明，其徒以有此筆清償款項資料，據以主張係原告與何文
    庭之貸款或特種贈與，尚難採信。(5)關於90年7月26日現金
    支出22萬元，此係匯款予原告配偶邱瓊玉，有匯款申請書、
    存摺類存款取款憑條、及原告戶籍謄本可參。依上述說明，
    由華南銀行東台南分行函覆本院之資料，可認定受款人身分
    之款項僅有前開(2)、(3)、(5)等3筆款項，惟上開3筆款項受款
    人分別為宏璉公司及原告配偶邱瓊玉，均非原告本人；而原
    告就何文庭曾分別於87年3月13日匯款50萬元、及87年11月
    20 日匯款100萬元一事固已承認，惟否認該款項係借貸，主
    張匯款之目的是何文庭投資原告的公司等語。而查，何文庭
    匯款之目的，可能係基於被告丙○○所主張之借貸、贈與，
    或原告主張之投資，尚難一概而論。何況被告丙○○雖稱該
    筆款項係借款或贈與，姑不論二者之性質迥異，本已難混為
    一談，惟就借貸契約之性質觀之，若為貸款，則何文庭必有
    要求原告返還借款之意，然被告丁○○已坦承原告未立借據
    ，何文庭亦未向原告要求返還，另就何文庭與原告間有無約
    定清償期亦答稱不知情，而被告丙○○復坦認何文庭未向原
    告催討，觀諸自何文庭匯款之87年間，至何文庭死亡之時，
    其間歷7年，若何文庭確係出於借貸之意而匯款，不可能在
    如此長時間內全未催討，由此可見何文庭在匯款之始本無要
    求原告還款之意，益見原告所稱該匯款係原告向何文庭借貸
    ，為不可信。至原告稱該款項係贈與，本院審酌何文庭與原
    告為父子，而父子間金錢互通，亦屬常見，故原告所稱贈與
    ，本非不可能，然何文庭之匯款對象為宏璉公司及邱瓊玉，
    非原告本人，是渠究係出於投資公司之目的或贈與之意而支
    付，亦未可知，原告所稱何文庭之匯款係投資行為，尚非全
    然無據。且縱如被告丙○○等所言，該款項係贈與，然其對
    象為宏璉公司及邱瓊玉，其與原告為不同主體，縱與原告關
    係密切，亦難因此而謂何文庭所匯予公司或邱瓊玉之款項，
    必係贈與或貸款予原告。此外，被告丙○○、丁○○就何文
    庭之前述3筆匯款屬於借貸或特種贈與，復無其他證據為證
    ，自難僅以匯款之事實，而採認其等之主張，是被告丙○○
    、丁○○主張該3筆匯款應予扣還或歸扣，不可採信。
  2.關於何文庭於原告退伍後，於85年間以分期付款108萬元為
    原告購買BMW汽車部分：被告丙○○等雖主張何文庭於85年
    間一次開立36張支票，以華南銀行支票帳戶分36期按月支出
    3萬元分期付款，惟此為原告所否認，而一本院向華南銀行
    調取何文庭甲存帳戶於85年至88年間所開立票面金額3萬元
    之支票留存影本，據該行函覆本院稱何文庭於85年至88年間
    查無3萬元支票支付之資料，此有華南銀行東台南分行99年2
    月23日華東存字第099060號函可憑，此外復無其他證據為憑
    ，則被告丙○○、丁○○主張之此部分事實，亦不可信。
  3.關於甲○○於81年至82年間因結婚而受有何文庭之贈與100
    萬元部分：被告丙○○、丁○○雖主張甲○○受有上開贈與
    ，係由何文庭華南銀行帳號匯出支付，且主張該匯款係如何
    文庭於華南銀行存款往來明細表暨對帳單第973頁，81年2月
    24日之50萬元、第974頁，81年10月22日之45萬、及第975頁
    ，82年9月1日之47萬元之支出款項；惟上開3筆款項合計為
    142萬元，初已與被告丙○○等主張之100萬元相去甚遠，且
    該對帳單僅顯示有支出之事實，至係支付予何人，尚不可知
    ；而依本院上開向華南銀行東台南分行調取該3筆款項之資
    料所示，亦因84年之前超過傳票保管期限15年而無相關資料
    ，此有該行之回函說明二可參。再縱使何文庭確有支付甲○○上開款項，且性質上確屬於贈與，惟甲○○係於79年7月
    12日結婚，此為兩造所不爭執，其距上揭3筆款項支出之時
    間已逾2至3年，則被告甲○○於何文庭支付之時，既早已結
    婚完畢且又經歷數年，甲○○自無因結婚之需而受何文庭贈
    與之必要，何文庭亦不可能於甲○○結婚數年後，以甲○○
    結婚為由而為贈與，以此，均可見上開3筆款項，均與甲○○結婚一事無關，被告丙○○等主張係因被告甲○○結婚而
    受贈，應屬特種贈與，自屬無據。
  4.綜上，被告丙○○、丁○○主張何文庭於85年間開立36張支
    票，出資108萬元為原告購買BMW汽車一輛，並無證據為證；
    而主張被告甲○○因結婚受有何文庭100萬元之贈與，雖經
    聲請本院調取何文庭之帳款支出資料，惟因相關傳票已逾保
    存期限而無相關資料，且被告丙○○等所主張3筆款項支出
    時間，與被告甲○○結婚時間，至少有2年以上之差距，是
    縱有該筆款項，亦難認定屬於因結婚之贈與，而屬應予歸扣
    之特種贈與。至所主張原告支付1,958,389元部分，並主張
    該款項性質為借貸或特種贈與，此雖據本院調取何文庭之相
    關款項留存資料，固可認何文庭曾分別支付100萬元、50萬
    元予宏璉公司，及匯款22萬元予原告配偶邱瓊玉，惟被告丙○○等就原告向何文庭借貸一事，均無證據為證；且3筆款
    項之受款人為宏璉公司或邱瓊玉，縱與原告關係密切，亦難
    認係原告向何文庭借貸或受何文庭贈與之款項，以此，被告
    丙○○等主張之上開款項應屬原告之借貸或特種贈與，或被
    告甲○○所受特種贈與，均不可採信。其等主張上開款項應
    予扣還或歸扣，自不可採。
  (四)關於分割方法：按分割共有物，以消滅共有關係為目的，法
    院裁判分割共有土地時，除因該土地內部分土地之使用目的
    不能分割（如為道路）或部分共有人仍願維持其共有關係，
    應就該部分土地不予分割或准該部分共有人成立新共有關係
    外，應將土地分配於各共有人單獨所有。又分割共有物究以
    原物分割或變價分割為適當，法院應斟酌當事人意願、共有
    物之使用情形、經濟效用及全體共有人之利益等情形而為適
    當之分割，不受共有人所主張分割方法之拘束。最高法院69
    年度台上字第1831號、88年度台上字第600號亦分別著有判
    例、裁判。茲原告提起本件訴訟，既已表明不欲再維持共有
    關係，且被告乙○○亦表示願將系爭房地變賣分割，亦足認
    其已表明欲分割為單獨所有之意思，且本件系爭房地亦查無
    不能分割之情事，揆諸前揭最高法院判例意旨，本院自應將
    系爭房地分割為單獨所有。而系爭房地中，附表一編號1、3
    之土地面積分別僅有71、75平方公尺，其上有編號2、4之建
    物，是編號1、3之土地與編號2、4之建物在使用上密不可分
    ，不宜與建物分開，單獨將土地以原物分割；再編號3建物
    為3層樓建物，總面積僅118.14平方公尺，每層面積為39.38
    平方公尺；另編號4建物為3層樓建物，總面積174.83平方公
    尺，1層面積50. 87平方公尺、2及3層樓面積均為51.82，不
    僅面積狹小，且亦難將此每一層均僅十餘坪之建物予以功能
    及使用上區分，故對系爭房地不宜再予以系分為5份而原物
    分予兩造。再查，被告丙○○、丁○○就分割方法，雖提出
    二項主張，其中一項即為請求應將系爭房地依兩造應繼分比
    例分割為分別共有，此與原告及被告乙○○明白表示分為單
    獨所有之意思有悖，揆諸前開最高法院裁判意旨，被告丙○○等此一主張自難採納，本院亦不受被告丙○○等此一聲明
    之拘束。至關於其分割為單獨所有之方法，綜合兩造之主張
    ，主要有二種：即原告主張之變賣，以價金分配繼承人，此
    為兼被告甲○○之訴訟代理人之被告乙○○所贊同(下稱第
    一方案)；另一即為被告丙○○、丁○○所主張之將附表一
    編號1、2之不動產分配予原告，將附表一編號3、4之不動產
    分配予被告丙○○、丁○○，並由原告、丙○○、丁○○以
    價金補償予乙○○、甲○○之方案(下稱第二方案)。茲兩方
    案所主張之分割方法迥不相同，本院審酌支持變賣分配方案
    之應繼分比例(原告、及兼任甲○○之訴訟代理人乙○○均
    採此案)略多於另一方案之支持者(被告丙○○、丁○○)；
    且依被告丙○○、丁○○之方案，無異強使原告接受附表一
    編號1、2之不動產，而原告既明白表示不願接受之立場，此
    一方案自有待商榷。且被告丙○○、丁○○自始即表明欲受
    分配系爭房地，且於98年10月21日審理時表示願將編號1、2
    之不動產以250萬元計價，編號3、4之不動產以750萬元計價
    ，有資力且願意出資購買其餘原告、被告乙○○、甲○○之
    應繼分，合計丙○○、丁○○應支付其他三位繼承人600萬
    元價款，嗣於98年11月11日明確表示無法籌出600萬元款項
    ，以此，被告丙○○、丁○○顯無資力以金錢補償其餘繼承
    人之應繼分，則若依其等主張之方案進行分割，實際上將致
    被告丙○○、丁○○無法以金錢補償其餘繼承人時，繼而勢
    必仍將踐行拍賣被告丙○○、丁○○之財產，再以賣得價金
    分配其他繼承人之程序，最終不僅與原告主張之變賣分配之
    方案並無二致，而採被告丙○○等方案，其程序較原告之方
    案多所拖延，使原告等能分得之價金時程延後，自不利於主
    張原告方案之繼承人。雖依第二方案，或可讓被告丙○○等
    爭取時間，以變賣其他財物代替附表一編號3、4不動產之變
    賣，然被告丙○○等既已明白表示無力出資補償其他繼承人
    之應繼分，顯難想像其等有其他可代替系爭房地之財產用以
    變價補償原告等人，否則被告丙○○等在極力爭取分配編號
    3、4之不動產之際，何不徵求原告等同意，展延時間並變現
    籌款，何致於明白表示無資力之意思？茲兩造原既合意由被
    告丙○○等出資購買其餘繼承人之應繼分，嗣經被告丙○○
    等表明無力補償，顯係被告丙○○等放棄權利，嗣後乃再表
    示原物分配及價金補償其餘繼承人之意，立場前後自有違背
    。何況兩造同為手足，關係密切，若能捐棄立場，非不能平
    心靜氣協調分割方法，乃被告丙○○等不思循此途逕，而對
    於何文庭十餘年前之支出款項斤斤計較，堅持主張應予扣還
    或歸扣；而原告、被告乙○○、甲○○等於被告丙○○提出
    扣還及歸扣之主張後，初雖分別主張被告丙○○結婚時受何
    文庭贈與聘金、丁○○受贈市場攤位，嗣後均捨棄此部分之
    主張，相較之下，被告丙○○、丁○○不顧手足情誼，自難
    強求原告等其餘繼承人退讓而附和被告丙○○等之意願，同
    意將附表一編號3、4之不動產分配予被告丙○○等。再者，
    兩造手足情誼既失，各自追求自身利益之立場，已無可厚非
    ；若採原告之方案，可使有意購買者競相出價購取，由最高
    出價者標得，如此對原告等其餘繼承人亦屬有利。且若被告
    丙○○等確有高度意願取得編號3、4之不動產，仍可出價競
    標，對其等亦無不利。雖所出價之金額可能高於或低於被告
    丙○○等所願出之金額，而其等亦存在無法順利標得之風險
    ，然此是自由市場競爭之結果，此一自由出價之數額，接近
    於市場價格，雖不一定符合被告丙○○之主觀價格，然此一
    方式實較公平，亦較能保障兩方之利益。綜此，採取原告之
    第一方案，既符合較多數之繼承人意願，且變賣程序迅速，
    不致因採被告丙○○等之方案後，因其等無資力補償後始拍
    賣其等財產之延宕，而被告丙○○等亦可出價競購，使其等
    在思考標購之意願與自身資力後做妥善之考量，亦無不利，
    從而，本院審酌上情，認為兼顧兩造之意願、利益、公平性
    ，則關於兩造公同共有之附表一所示之系爭房地，以變賣並
    將所得價金按兩造應繼分比例分配之方式，較為適當，爰判
    決如主文第1項所示。
八、末按「因共有物分割、經界或其他性質上類似之事件涉訟，
    由敗訴當事人負擔訴訟費用顯失公平者，法院得酌量情形，
    命勝訴之當事人負擔其一部」，民事訴訟法第80條之1定有
    明文，本件分割公同共有遺產之訴，係固有必要共同訴訟，
    原、被告之間本可互換地位，本件原告起訴雖於法有據，但
    被告之應訴實因訴訟性質所不得不然，是以本件之訴訟費用
    ，應由兩造依其上開應繼分之比例分擔，較為公允，併此敘
    明。
九、訴訟費用負擔之依據：民事訴訟法第80條之1、第79條。
中    華    民    國    99    年    4     月    28    日
                  家事法庭法  官  林 富 郎
以上正本證明與原本無異。
如對本判決上訴，須於判決送達後20日之不變期間內（附具繕本
），向本院提出上訴狀，並應繳納上訴費用。
中    華    民    國    99    年    4     月    28    日
                          書記官  劉 毓 如
附表一：
┌────┬─────────────────┬───┐
│財產種類│地號或門牌號碼                    │持分  │
├────┼─────────────────┼───┤
│1.土地  │台南市○區○○段648地號           │全部  │
├────┼─────────────────┼───┤
│2.房屋  │台南市○區○○路二段30巷100號     │全部  │
├────┼─────────────────┼───┤
│3.土地  │台南市○區○○段942之7地號        │全部  │
├────┼─────────────────┼───┤
│4.房屋  │台南市○區○○路201巷21號         │全部  │
└────┴─────────────────┴───┘
附表二：
┌──────┬─────┐
│繼承人      │應繼分比例│
├──────┼─────┤
│戊○○      │5分之1    │
├──────┼─────┤
│丙○○      │5分之1    │
├──────┼─────┤
│丁○○      │5分之1    │
├──────┼─────┤
│乙○○      │5分之1    │
├──────┼─────┤
│甲○○      │5分之1    │
└──────┴─────┘

司法院資訊處製作；財團法人民間司法改革基金會備份。
